【裁判字號】    98,事聲,44
【裁判日期】    980618
【裁判案由】    聲明異議
【裁判全文】
臺灣板橋地方法院民事裁定              98年度事聲字第44號
異  議  人  甲○○
相  對  人  乙○○
上列當事人間聲請發還擔保金事件，異議人對於中華民國98年4
月7 日本院司法事務官所為之98年度司聲字第296 號民事裁定提
出異議，本院裁定如下：
    主  文
原裁定廢棄。
異議人於本院九十六年度存字第四四一二號擔保提存事件一案所
提存之擔保金新臺幣壹佰陸拾萬元准予發還。
程序費用由相對人負擔。
    理  由
一、按民事訴訟法第240 條之4 第1 項至第3 項分別規定：「當
    事人對於司法事務官處理事件所為之終局處分，得於處分送
    達後10日之不變期間內，以書狀向司法事務官提出異議」、
    「司法事務官認前項異議有理由時，應另為適當之處分；認
    異議為無理由者，應送請法院裁定之」、「法院認第1 項之
    異議為有理由時，應為適當之裁定；認異議為無理由者，應
    以裁定駁回之」。本件異議人就本院司法事務官於民國98年
    4 月7 日以98年度司司聲字第296 號所為駁回其請求發還擔
    保金之裁定，聲明不服而提出異議（異議人誤載為抗告），
    司法事務官認其異議無理由而送請本院裁定，經核與上開條
    文規定及意旨相符，先予敘明。
二、本件異議意旨略以：異議人與相對人間前因請求確認買賣契
    約無效事件，前依本院96年度裁全字第5047號民事裁定，提
    供如主文第2 項所示之擔保金後，聲請就相對人之財產予以
    假處分在案。茲因兩造間本案訴訟業經判決確定，異議人於
    訴訟終結後已撤銷上開假處分之強制執行，異議人並依民事
    訴訟法第104 條第1 項第3 款規定，以存證信函定20日以上
    期間向相對人戶籍地對相對人催告行使權利，相對人並於97
    年12月17日由其共同生活之夫孫明恭代為收受送達，惟於收
    受上開催告送達後迄今仍未行使權利，爰依法聲請返還前開
    擔保金等語；並提出本院96年度裁全字第5047號民事裁定、
    96 年 度存字第4412號提存書、本院97年度重簡字第260 號
    、97 年 度簡上字第224 號確定判決書、96年度執全字第
    3119號撤回假處分執行聲請狀、催告行使權利存證信函及其
    郵政回執、相對人之戶籍謄本各1 件為證。惟本院司法事務
    官於未有反證證明相對人與其夫孫明恭分居之情形下，竟以
    戶籍資料認定孫明恭並非相對人之同居人，而以異議人之催
    告送達不合法為由駁回異議人之聲請，尚屬有誤，因而據以
    提出異議等語。
三、按訴訟終結後，供擔保人證明已定20日以上之期間，催告受
    擔保利益人行使權利而未行使者，或法院依供擔保利益人之
    聲請，通知受擔保利益人於一定期間內行使權利並向法院為
    行使權利之證明而未證明者，法院應依供擔保人之聲請，以
    裁定命返還其提存物或保證書，民事訴訟法第104 條第1 項
    第3 款定有明文，依同法第106 條之規定，於其他依法令供
    訴訟上之擔保者，亦準用之。其中所謂訴訟終結，在因假扣
    押或假處分所供擔保之場合，因該擔保係為保障受擔保利益
    人因該假扣押或假處分所受損害而設，倘執行法院已依假扣
    押或假處分裁定為假扣押或假處分之執行，則在供擔保人撤
    回假扣押或假處分之執行前，受擔保利益人所受損害仍可能
    繼續發生，損害額既尚未確定，自難強令其行使權利，必待
    供擔保人已撤回假扣押或假處分之執行，始得謂為訴訟終結
    ，最高法院87年台抗字第234 號裁定意旨可資參照。
四、經查異議人與相對人間前因請求塗銷所有權登記等事件，前
    依本院96年度裁全字第5047號民事裁定，提供如主文第2 項
    所示之擔保金後，對相對人之財產予以假處分在案。嗣兩造
    間本案訴訟業經判決確定，異議人於訴訟終結後已撤回上開
    假處分之強制執行，異議人並以存證信函定20日以上期間向
    相對人戶籍地對相對人催告行使權利，並於97年12月17 日
    由其夫孫明恭代為收受送達之事實，已據提出本院96年度裁
    全字第5047號民事裁定、96年度存字第4412號提存書、本院
    97年度重簡字第260 號、97年度簡上字第224 號確定判決書
    、96年度執全字第3119號撤回假處分執行聲請狀、催告行使
    權利存證信函及其郵政回執、相對人之戶籍謄本各1 件為證
    ，並據本院司法事務官依職權調取上開卷宗核閱屬實，足認
    實在。而本院經通知相對人乙○○到場後，相對人已到庭陳
    稱：「（問甲○○97年12月16日的3051號催告行使權利之存
    證信函是否有收到？）97年12月17日我先生孫明恭代收之後
    ，確實有把信轉交給我，我與我先生有共同居住在一起，雖
    然我們二人的戶籍不一樣，但因為距離很近，所以兩邊的房
    子都有在居住，因為家裡的人太多，住不下，所以才兩邊住
    。我收到存證信函沒有對甲○○求償，我同意甲○○領回本
    件擔保金。」（見本院98年6 月18日調查筆錄），則本件既
    已符合民事訴訟法第104 條第1 項第3 款所定之「訴訟終結
    」情形，異議人並已於97年12月16日定20日以上期間以存證
    信函催告相對人行使權利，惟相對人於同年月17日由其共同
    生活之夫孫明恭代收並轉交收受送達後迄未行使權利，則揆
    諸前揭法條之規定，異議人聲請返還系爭擔保金即屬有據，
    應予准許。本院司法事務官誤認相對人之夫孫明恭並未與相
    對人共同居住生活而以其代收送達並不合法為由，駁回異議
    人之聲請，自有違誤。從而異議人聲明指摘原裁定不當，求
    予廢棄改判為有理由，自應由本院廢棄原裁定，並自為適當
    之裁定如主文第2 項所示。
五、依民事訴訟法第240-4 條第3 項前段、第95條、第78條，裁
    定如主文。
中    華    民    國    98    年    6     月    18    日
                  民事第三庭    法官  朱耀平
以上正本係照原本作成
如對本裁定抗告，應於裁定送達後10日內向本院提出抗告狀，並
應繳納抗告裁判費新臺幣1,000 元。
中    華    民    國    98    年    6     月    18    日
                                 書記官  陳淑芳


司法院資訊處製作；財團法人民間司法改革基金會備份。
